ACORDAO-COMPLETO-2439585

ACÓRDÃO 3022/2021 ATA 5/2021 - SEGUNDA CÂMARA

VISTOS, relatados e discutidos estes autos de atos de aposentadoria exarados pelo Instituto Federal de Educação, Ciência e Tecnologia de Santa Catarina em favor de Vilmar Coelho e de Wilson Berckembrock Zapelini,
ACORDAM os Ministros do Tribunal de Contas da União, reunidos em Sessão da Segunda Câmara, diante das razões expostas pelo Relator, nos termos do art. 71, inciso III, da Constituição Federal; do art. 1º, inciso V, e do art. 39, inciso II, da Lei nº  8.443, de 16 de julho de 1992; do art. 1º, inciso VIII, do art. 259, inciso II, do art. 260, § 1º, do Regimento Interno, em:
9.1 reconhecer os registros tácitos dos atos iniciais de concessão de aposentaria de Vilmar Coelho e de Wilson Berckembrock Zapelini;
9.2 dar ciência deste acórdão ao Instituto Federal de Educação, Ciência e Tecnologia de Santa Catarina e aos interessados, informando-os de que o teor integral da deliberação poderá ser obtido no endereço eletrônico www.tcu.gov.br/acordaos.

Atos de aposentadoria.

Segunda Câmara

Instituto Federal de Educação, Ciência e Tecnologia de Santa Catarina.

3. Interessados: Vilmar Coelho (CPF XXX.628.929-XX); Wilson Berckembrock Zapelini (CPF XXX.042.149-XX).

13.1. Ministros presentes: Bruno Dantas (Presidente), Aroldo Cedraz e Raimundo Carreiro (Relator).
13.2. Ministro-Substituto convocado: Marcos Bemquerer Costa.
13.3. Ministro-Substituto presente: André Luís de Carvalho.

RAIMUNDO CARREIRO

Trata-se de atos de concessão inicial de aposentadoria de Vilmar Coelho e de Wilson Berckembrock Zapelini, servidoras inativas do Instituto Federal de Educação, Ciência e Tecnologia de Santa Catarina.
Reproduzo, a seguir, excerto da instrução de peça 6, lavrada pela Secretaria de Fiscalização de Pessoal (Sefip) , cujas conclusões foram endossadas pelo titular da unidade (peças 7) .
EXAME TÉCNICO
Ato inicial de aposentadoria do servidor Vilmar Coelho (CPF: XXX.628.929-XX) 
5.	O servidor Vilmar Coelho (CPF: XXX.628.929-XX) se aposentou voluntariamente em 5/3/2010, com proventos integrais, com amparo no art. 6º da Emenda Constitucional 41/2003 (peça 2) .
6.	O ato em exame foi disponibilizado no Sisac em cumprimento de determinação contida no Acórdão 4362/2012-TCU-Segunda Câmara, de relatoria do Ministro José Jorge (TC Processo 011.015/2012-8) , que considerou prejudicado, por inépcia, o exame do mérito do ato inicial de concessão da aposentadoria do servidor, disponibilizado no Sisac sob o número de controle 10013270-04-2010-000004-5.
7.	Consta do ato de concessão incluído no presente feito o pagamento de parcelas decorrentes de provimento judicial que demandariam atenção especial. Contudo, em consulta à atual ficha financeira do servidor extraída do Siape (peça 2) , verifica-se que tais parcelas foram excluídas, restando superado qualquer questionamento quanto ao pagamento das citadas rubricas.
8.	Por outro lado, verificou-se no ato em exame a averbação de tempo de serviço laborado em condições insalubres, sem que conste dos autos o laudo pericial que comprove a existência dessas condições nos locais de trabalho em que o servidor Vilmar Coelho atuou.
9.	Cumpre reportar que a contagem especial de tempo de serviço laborado em condições insalubres, antes e após a edição da Lei 8.112/1990, deve observar o entendimento exarado nos Acórdão 2008/2006-TCU-Plenário, de relatoria do Ministro Walton Alencar Rodrigues, 911/2014-TCU-Plenário, de relatoria do Ministro Benjamin Zymler, e Acórdão 900/2016-TCU-Primeira Câmara, de relatoria do Ministro Bruno Dantas.
10.	Cabe reproduzir a ementa do Acórdão 911/2014-TCU-Plenário, citado acima:
PESSOAL. APOSENTADORIA. TEMPO DE ATIVIDADE INSALUBRE EXERCIDO ANTES DO ADVENTO DA LEI 8.112/1990. NECESSIDADE DE COMPROVAÇÃO DA CONDIÇÃO DE INSALUBRIDADE. SIMPLES PAGAMENTO INDISCRIMINADO DO ADICIONAL DE INSALUBRIDADE NÃO GERA DIREITO À CONTAGEM DO TEMPO DE ATIVIDADE ESPECIAL. CARGO DE NATUREZA EMINENTEMENTE ADMINISTRATIVA. NECESSIDADE DE APRESENTAÇÃO DE CERTIDÃO DO INSS, DA QUAL CONSTE A CONCESSÃO DO TEMPO DE ATIVIDADE INSALUBRE, UMA VEZ QUE SE REFERE A TEMPO PRESTADO JUNTO ÀQUELE REGIME DE PREVIDÊNCIA, O QUAL DEVERÁ COMPENSAR O REGIME PRÓPRIO DE PREVIDÊNCIA DOS SERVIDORES, NA PROPORÇÃO DOS ANOS DE CONTRIBUIÇÃO, NA FORMA DA LEI 9.796/1999.
ALTERNATIVAMENTE, A TÍTULO DE RACIONALIDADE ADMINISTRATIVA, O ÓRGÃO PODERÁ ELE PRÓPRIO AVERBAR O TEMPO ESPECIAL, DESDE QUE AMPARADO EM LAUDO EMITIDO PELO MINISTÉRIO DO TRABALHO, OU DE PROFISSIONAL POR ELE CADASTRADO, QUE ATESTE AS CONDIÇÕES NAS QUAIS A ATIVIDADE DO SERVIDOR ERA EXERCIDA. ILEGALIDADE E NEGATIVA DE REGISTRO. DISPENSA DA DEVOLUÇÃO DOS VALORES INDEVIDAMENTE RECEBIDOS. DETERMINAÇÕES.
11.	No caso concreto ora examinado, embora tenha se aposentado com amparo no art. 6º da EC 41/2003, que exige tempo de contribuição de 35 anos, o servidor contou o tempo de 34 anos e 5 meses para aposentadoria (tempo insuficiente, portanto) , incluindo nesse total o período de 11 meses e 20 dias de trabalho insalubre, sem a necessária comprovação da insalubridade mediante documento hábil. Assim, verifica-se que o servidor não cumpriria o requisito de 35 anos de contribuição ainda que fosse computado o tempo insalubre.
12.	Desse modo, considerando que o servidor não contou o tempo de contribuição exigido pelo art. 6º, II, da Emenda Constitucional 41/2003 caso a averbação de tempo insalubre sem a comprovação das condições insalubres no local de trabalho em que o servidor atuou seja excluída, não há como prosperar a concessão de aposentadoria na forma deferida pela Unidade Jurisdicionada.
13.	Em vista disso, propõe-se considerar ilegal, negando-lhe registro, o ato inicial de concessão de aposentadoria aqui examinado.
14.	Cumpre observar que, não havendo decorrido o prazo 5 (cinco) anos desde o ingresso nesta Corte de Contas do ato de concessão ora examinado, não há a necessidade de se instalar o contraditório, consoante o entendimento firmado no Acórdão 587/2011-TCU-Plenário, de relatoria do Ministro Valmir Campelo, cabendo observar que o ato de concessão em comento completará 5 (cinco) anos de sua entrada no TCU em 15/12/2020.
15.	Por derradeiro, registre-se que a análise do presente feito observou o regramento inscrito na Resolução TCU 315/2020.
Ato inicial de aposentadoria do servidor Wilson Berckembrock Zapelini (CPF: XXX.042.149-XX) 
16.	O servidor Wilson Berckembrock Zapelini (CPF: XXX.042.149-XX) se aposentou voluntariamente em 17/2/2012, com proventos integrais, com amparo no art. 6º da Emenda Constitucional 41/2003, razão pela qual faz jus à paridade de vencimentos com os servidores ativos.
17.	Consta do ato de concessão incluído no presente feito o pagamento de parcelas decorrentes de provimento judicial que demandariam atenção especial. Contudo, em consulta à atual ficha financeira do servidor extraída do Siape (peça 2) , verifica-se que tais parcelas foram excluídas, restando superado qualquer questionamento quanto ao pagamento das citadas rubricas.
18.	Por outro lado, verificou-se no ato em exame a averbação de tempo de serviço laborado em condições insalubres, sem que conste dos autos o laudo pericial que comprove a existência dessas condições nos locais de trabalho em que o servidor Wilson Berckembrock Zapelini atuou.
19.	Acerca desse tema, aplica-se ao presente caso o contido nos itens 9 e 10 desta instrução.
20.	No caso concreto sub examine, o formulário de concessão consigna que o servidor contou o tempo de 36 anos, 11 meses e 22 dias para aposentadoria, incluído nesse total o período de 01 ano, 11 meses e 27 dias de trabalho insalubre, sem a necessária comprovação da insalubridade mediante documento hábil. Entretanto, ainda que seja desconsiderado o tempo de atividade insalubre (em razão da ausência do laudo pericial) , o servidor atendeu ao requisito de 35 anos de tempo de contribuição previsto no art. 6º da EC 41/2003. Assim, também sob esse aspecto não se vislumbra óbice à legalidade e registro do ato de concessão em comento.
21.	Desse modo, propõe-se considerar legal, concedendo-lhe registro, o ato inicial de concessão de aposentadoria ora examinado.
CONCLUSÃO
22.	Em vista do acima expendido, propõe-se: considerar ilegal, negando-lhe registro, o ato inicial de concessão da aposentadoria de Vilmar Coelho (CPF: XXX.628.929-XX) , haja vista que o servidor não contou o tempo de contribuição exigido pelo art. 6º, II, da Emenda Constitucional 41/2003, bem como em razão da averbação de tempo insalubre sem a comprovação, mediante laudo pericial, das condições insalubres no local de trabalho em que o servidor atuou; e considerar legal o ato de concessão da aposentadoria do servidor Wilson Berckembrock Zapelini (CPF: XXX.042.149-XX) , concedendo-lhe registro, com as devidas ressalvas.
PROPOSTA DE ENCAMINHAMENTO
23.	Ante o exposto, e de conformidade com o preceituado nos artigos 71, III, da Constituição Federal de 1988; 1º, V, e 39, II, da Lei 8.443/1992; 1º, VIII, 259, II, 260, §§ 1º e 4º, e 262, § 2º, do Regimento Interno/TCU, propõe-se:
23.1	considerar ilegal, negando-lhe registro, o ato inicial de concessão da aposentadoria de Vilmar Coelho (CPF: XXX.628.929-XX) , haja vista que o servidor não contou o tempo de contribuição exigido pelo art. 6º, II, da Emenda Constitucional 41/2003 sem a averbação indevida de tempo insalubre;
23.1.1	dispensar o ressarcimento das quantias indevidamente recebidas, presumida a boa-fé, consoante o disposto no Enunciado 106 da Súmula de Jurisprudência do TCU;
23.1.2	determinar ao Instituto Federal de Educação, Ciência e Tecnologia de Santa Catarina que, nos termos do art. 262, caput, do Regimento Interno do TCU, e art. 4º, inciso I, da Resolução TCU 315/2020:
a) abstenha-se de realizar pagamentos decorrentes do ato de concessão considerado ilegal, no prazo de 15 (quinze) dias, contado a partir da ciência dessa deliberação, sujeitando-se a autoridade administrativa omissa à responsabilidade solidária;
b) comunique ao interessado acerca do teor deste Acórdão, alertando-o de que o efeito suspensivo proveniente da interposição de eventuais recursos junto ao TCU não o eximirá da devolução dos valores percebidos indevidamente após sua notificação, caso os recursos não sejam providos;
c) emita e disponibilize no sistema e-Pessoal, no prazo de 30 (trinta) dias, novo ato de concessão, escoimado da irregularidade apontada, nos termos do art. 262, § 2º, do Regimento Interno do TCU; e
d) encaminhe ao Tribunal o comprovante de que o interessado tomou ciência do inteiro teor desta deliberação.
23.2	considerar legal o ato inicial de concessão da aposentadoria do servidor Wilson Berckembrock Zapelini (CPF: XXX.042.149-XX) , concedendo-lhe registro, com a ressalva de que as rubricas judiciais presentes no ato concessório não mais estão sendo pagas ao interessado e que o aposentado conta com 35 anos de tempo de contribuição total mesmo com a eventual exclusão do tempo averbado em condições insalubres não comprovado pelo devido laudo pericial.
O Ministério Público, à peça 8, apresenta parecer divergente, conforme excerto que transcrevo.
A Secretaria de Fiscalização de Pessoal, a seu turno, manifesta-se pela legalidade do ato em favor de Wilson Berckembrock Zapelini (peça 4) e pela ilegalidade do ato de Vilmar Coelho (peça 3) , em razão de o tempo total de contribuição não ter atingido o mínimo de 35 anos, mesmo com o aproveitamento do tempo ficto de atividades exercidas em condições insalubres, sem a comprovação de tais condições de trabalho, mediante apresentação de laudos periciais.
O servidor Vilmar Coelho foi inativado no cargo de Professor do Ensino Básico, Técnico e Tecnológico, a partir de 5/3/2010, com o seguinte fundamento legal: 
Código: 1-1-0404-7; Descrição: Emenda Constitucional nº 41, de 19.12.2003, art. 6º e EC nº 47, de 05.07.2005, arts. 2º e 6º.
Resumo: Aposentadoria do servidor que tenha ingressado no serviço público até a data de publicação da Emenda Constitucional nº 41 (31.12.2003) , com proventos integrais, que corresponderão à totalidade da remuneração do servidor no cargo efetivo em que se der a aposentadoria, na forma da lei.
O art. 6º da EC 41/2003 previa a possibilidade de redução de idade e de tempo de contribuição para os professores que comprovassem tempo de efetivo exercício nas funções de magistério na educação infantil e no ensino fundamental e médio, nos termos do § 5º do art. 40 da CF/1988:
Art. 6º da EC 41/2003:
Art. 6º Ressalvado o direito de opção à aposentadoria pelas normas estabelecidas pelo art. 40 da Constituição Federal ou pelas regras estabelecidas pelo art. 2º desta Emenda, o servidor da União, dos Estados, do Distrito Federal e dos Municípios, incluídas suas autarquias e fundações, que tenha ingressado no serviço público até a data de publicação desta Emenda poderá aposentar-se com proventos integrais, que corresponderão à totalidade da remuneração do servidor no cargo efetivo em que se der a aposentadoria, na forma da lei, quando, observadas as reduções de idade e tempo de contribuição contidas no § 5º do art. 40 da Constituição Federal, vier a preencher, cumulativamente, as seguintes condições:
I - sessenta anos de idade, se homem, e cinquenta e cinco anos de idade, se mulher;
II - trinta e cinco anos de contribuição, se homem, e trinta anos de contribuição, se mulher;
III - vinte anos de efetivo exercício no serviço público; e
IV - dez anos de carreira e cinco anos de efetivo exercício no cargo em que se der a aposentadoria.
§ 5º do art. 40 da Constituição Federal/1988 (redação da EC 20/1998) :
§ 5º Os requisitos de idade e de tempo de contribuição serão reduzidos em cinco anos, em relação ao disposto no § 1º, III, "a", para o professor que comprove exclusivamente tempo de efetivo exercício das funções de magistério na educação infantil e no ensino fundamental e médio.
A Lei 11.784/2008 promoveu diversas reestruturações de carreira no âmbito do Poder Executivo. O art. 105 estruturou o Plano de Carreira e os Cargos de Magistério do Ensino Básico, Técnico e Tecnológico:
Art. 105.  Fica estruturado, a partir de 1º de julho de 2008, o Plano de Carreira e Cargos de Magistério do Ensino Básico, Técnico e Tecnológico, composto pelos cargos de nível superior do Quadro de Pessoal das Instituições Federais de Ensino, subordinadas ou vinculadas ao Ministério da Educação, que integram a Carreira de Magistério de 1º e 2º Graus do Plano Único de Classificação e Retribuição de Cargos e Empregos de que trata a Lei nº  7.596, de 10 de abril de 1987.
 (...) 
Art. 108.  São transpostos para a Carreira de Magistério do Ensino Básico, Técnico e Tecnológico de que trata o inciso I do caput do art. 106 desta Lei os atuais cargos dos Quadros de Pessoal das Instituições Federais de Ensino, subordinadas ou vinculadas ao Ministério da Educação, que integram a Carreira de Magistério de 1º e 2º Graus do Plano Único de Classificação e Retribuição de Cargos e Empregos, de que trata a Lei nº 7.596, de 10 de abril de 1987, observado o disposto no art. 109 desta Lei.
O cargo do interessado, Professor do Ensino Básico, Técnico e Tecnológico, é originário de antigas carreiras do Magistério de 1º e 2º Graus de modo que a sua aposentadoria pode considerar as reduções de idade e tempo de contribuição previstas no § 5º do art. 40 da CF/1988, na redação que lhe foi conferida pela EC 20/1998.
O servidor contava 33 anos, 5 meses e 15 dias de contribuição na carreira, sem considerar o tempo de insalubridade. Esse montante é mais que suficiente para inativação especial de professor pelo art. 6º da EC 41/2003, que requer o total de 30 anos. Na vigência da concessão, a partir de 5/3/2010, o interessado já completara 55 anos de idade, o mínimo com redução.
Ante o exposto, o Ministério Público de Contas manifesta-se pela legalidade e registro dos dois atos de aposentadoria autuados no presente processo.
 
É o relatório.

não há

Procurador Júlio Marcelo de Oliveira.

APOSENTADORIA. CONTAGEM DE TEMPO DE ACORDO COM AS NORMAS APLICÁVEIS À CARREIRA DE MAGISTÉRIO DO ENSINO BÁSICO, TÉCNICO E TECNOLÓGICO. LEGALIDADE. ATOS HÁ MAIS DE CINCO ANOS NO TCU. RECONHECIMENTO DOS REGISTROS TÁCITOS.

APOSENTADORIA (APOS)

Secretaria de Fiscalização de Pessoal (Sefip) e sua sucessora, a Secretaria de Fiscalização de Integridade de Atos e Pagamentos de Pessoal e de Benefícios Sociais (Sefip).

Atuo em razão de sorteio realizado nos termos do art. 13 da Resolução nº 175, de 25 de maio de 2005.
Trata-se de atos de aposentadoria exarados pelo Instituto Federal de Educação, Ciência e Tecnologia de Santa Catarina em favor de Vilmar Coelho e de Wilson Berckembrock Zapelini.
A Secretaria de Fiscalização de Pessoal (Sefip) manifesta-se conforme se segue.
0. O ato de Vilmar Coelho seria ilegal, devendo ser-lhe negado registro. O interessado não teria implementado o requisito de tempo de serviço. Argumenta que não poderia ser aceito o tempo contado como serviço em condições insalubres, uma vez que não constariam dos autos laudo pericial que comprovasse que os locais de trabalho do interessado apresentariam tal condição. Assim, o tempo de serviço comprovado seria de 34 anos, 5 meses e 20 dias (incluído o tempo de trabalho insalubre) - menos que os 35 que seriam necessários para o início da inatividade.
0. Wilson Berckembrock Zapelini, por sua vez, poderia ter seu ato considerado legal e registrado. Também teria constado da ficha do interessado averbação de tempo de serviço laborado em condições insalubres sem laudo pericial comprobatório. Entretanto, mesmo que não computado esse tempo, o servidor teria cumprido os 35 anos de contribuição.
O Ministério Público diverge das conclusões apresentadas pela unidade técnica apenas quanto ao ato de Vilmar Coelho. Manifesta-se pela legalidade e pelo registro dos dois atos. Anotou que a Carreira de Magistério do Ensino Básico, Técnico e Tecnológico, a que pertencem os interessados, é contemplada por normas que os permitiriam aposentar-se com apenas 30 anos de efetivo serviço na carreira e com 55 anos de idade. O Parquet indica como fundamentos de suas conclusões o art. 6º da Emenda Constitucional nº  40, de 2003, o § 5º do art. 40 da Constituição Federal, o art. 105 e o art. 108 da Lei nº  11.784, de 2008, dispositivos transcritos no relatório que antecede este voto. Assim, com 33 anos, 5 meses e 15 dias de contribuição na carreira, considerada a idade de mais de 55 anos e mesmo desconsiderada a contagem de tempo de insalubridade, Vilmar Coelho teria sim direito à aposentadoria.
Acompanho as conclusões apresentadas pelo Parquet, tomando sua análise como razão para decidir. Em relação ao ato de Wilson Berckembrock Zapelini, tomo a análise apresentada pela unidade técnica, anuída pelo Ministério Público, como razão para decidir.
Contudo, a solução deste processo deve ser distinta daquelas constantes dos pareceres dos autos. Ocorre que os atos deram entrada no Tribunal há mais de cinco anos. Nesses casos, conforme registrado em Plenário, no Acórdão nº 122/2021, relator o Ministro Walton Alencar Rodrigues, acontece o registro tácito desses atos e apenas aqueles eivados de ilegalidade, em análise não exauriente, devem voltar à unidade técnica para que dê imediato início aos procedimentos destinados à revisão de ofício. Tal entendimento está em perfeita consonância com decisão proferida pelo Supremo Tribunal Federal (RE 363.553/RS) .
Desse modo, cabe reconhecer os registros tácitos dos atos de aposentadoria ora em análise.
Ante o exposto, VOTO no sentido de que seja adotado o Acórdão que ora submeto a este Colegiado.
TCU, Sala das Sessões Ministro Luciano Brandão Alves de Souza, em 2 de março de 2021.
RAIMUNDO CARREIRO 
Relator